臺灣高等法院臺南分院民事判決　　　 94年度重上更(一)字第6號
上　訴　人　臺東縣政府　 臺東縣臺東市○○路267號
法定代理人　徐慶元
訴訟代理人　謝錦川
　　　　　　陳玉琪
被　上訴人　臺南區中小企業銀行股份有限公
法定代理人　陳芳烈
訴訟代理人　王錦梅
　　　　　　蔡宜璋
上列當事人間請求給付質權標的物事件，上訴人對於中華民國92
年6月24日臺灣臺南地方法院第一審判決（92年度重訴字第34號
），提起上訴，經最高法院第1次發回更審，本院於94年9月20日
言詞辯論終結，判決如下：
    主  文
上訴駁回。
第二審及發回前第三審之訴訟費用由上訴人負擔。
    事  實
甲、上訴人方面：
一、聲明：（一）廢棄臺灣臺南地方法院92年6月26日92年度重
    訴字第34號第一審判決。（二）上開廢棄部分，被上訴人應
    給付上訴人新臺幣（下同）4,498,470元，及自92年1月25日
    起至清償日止按週年利率5%計算之利息。
二、陳述：除與原判決及發回前本院判決記載相同者外，補稱略
    以：
（一）本件最高法院廢棄原審判決，發回貴院之理由係以：訴外
      人凱建營造有限（下稱凱建公司）公司於89年9月26日，
      向被上訴人借貸750萬元，是否係清償85年5月14日之借款
      所負擔之新債務，倘是，若89年9月26日之新借款債務不
      履行，85年5月14日之舊借款債務仍不消滅。此攸關被上
      訴人得否主張抵銷之抗辯，原審未於判決理由項下說明取
      捨理由，判決有不備理由。是本件之爭點在於：訴外人凱
      建公司於89年9月26日，向被上訴人借貸750萬元，是否係
      清償85年5月14日之借款所負擔之新債務。
（二）被上訴人主張抵銷之「借款債權」係指原審法院90年度執
      方字第15534號強制執行事件中之執行名義（即該院90年
      促字第8593號支付命令中所指之「債權」），並經被上訴
      人於90年2月22日之「支付命令聲請狀」中自承，所指之
      債權，並消費借貸發生之始期為89年9月26日，是被上訴
      人於86年12月26日受系爭權利質權設定通知時，該借貸權
      對出質人即凱建公司尚未存在。
（三）凱建公司於85年5月14日向被上訴人所借之借款，與前開
      借款債權並不相干：被上訴人於原審所提之授信申請書3
      份、借據3份及展期約定書乙份，指稱前開借款債權是訴
      外人凱建公司於85年5月14日向其借貸，並分別於86年6月
      2日、87年5月14日、88年6月28日及89年9月26日辦理同筆
      借款之展期作業，然上開書證除85年5月14日至88年5月14
      日之借款，因借款日期之始末連續，或可推測應為同筆借
      款債權外，則本件標的之借款債權，始期為89年9月26日
      ，清償期為104年9月26日，與展期約定書之到期日89年5
      月14日並不相干，償還方法為「依年金法，按月攤還利息
      」，亦異於展期約定書所載「按月付息1次，本金到期還
      清」，甚且未有初放日期之記載，是被上訴人據以主張抵
      銷之借款債權與訴外人凱建公司於85年5月14日向其所質
      得之借款並不相干。又據被上訴人92年10月17日所提之民
      事查報狀，仍主張89年9月26日之借款與85年間之借款為
      同筆。然借款展期約定書僅有88年5月14日到期之借款展
      期約定書。至於89年9月26日之借款，被上訴人並未提出
      係89年5月14日到期借款之展期證明。顯見89年9月26日之
      借款並非89年5月14日借款之展期，亦非同一筆借款。再
      者，被上訴人所舉12張放款撥款及放款收入傳票，其中89
      年5月14日、86年6月2日、87年6月24日、88年6月28日之
      放款撥款及放款收款之時間均相同，或可認為同筆借款，
      惟89年9月26日之收款時間為11時44分5秒，撥款時間為11
      時49分1秒，顯見對於89年9月26日之借款係先清償85年間
      之貸款後始借貸。故被上訴人89年9月26日之債權，發生
      於上訴人對訴外人凱建公司存款設質之後，自不得主張抵
      銷。
（四）次按民法第320條規定之新償清債，仍指債務人因清償舊
      債務，與債權人成立負擔新債務契約，其舊債務並不當然
      因之消滅，但債務人如履行新債務時，其舊債務隨之消滅
      ，依此定義觀之，上訴人與訴外人於89年9月26日所簽訂
      之長期擔保借款契約，並非新債清償。蓋新債清償中，債
      務人係以負擔新債務為清償舊債之方法，於新債務履行時
      ，舊債務始併歸於消滅，若舊債務於新債務成立時已歸於
      消滅，即非民法第320條之新債清償。經查被上訴人與訴
      外人簽訂該長期擔保借款契約後，即撥款予訴外人，有放
      款撥款傳票及轉帳收入傳票附卷可稽，顯係以該筆借款清
      償87年5月14日之借款，即被上訴人於89年借貸時有使87
      年5月之借款清償之意，則87年5月之舊債因89年之清償已
      歸於消滅，因訴外人凱建公司與被上訴人有使舊債務歸於
      消滅之意思，與所謂新債清償以負擔新債務為清償舊債之
      方法，於新債務清償時舊債務始歸於消滅自屬有別，並無
      民法第320條新債務不履行舊債務不消滅規定之適用。縱
      使訴外人凱建公司未清償89年5月14日之借款，僅為該筆
      消費借貸契約之債務不履行，與87年5月之舊債無涉。
（五）末按最高法院40台上字第1068號判例意旨略謂：「上訴人
      即自願照額訂立分期撥付據付與被上訴人收執，以清償從
      前之債務而負擔新債務，被上訴人並將以前借據作廢退還
      上訴人，其有消滅舊債務之意思表示毫無疑問，自不得再
      事主張。」最高法院41台上字第700號判例意旨略謂：「
      上訴人既自願照約定數額另行設定抵押權，書立銀錢借據
      付與被上訴人收執，以清償前欠之債務而負擔新債務，被
      上訴人亦將以往之借用證書退還上訴人，其有消滅舊債務
      之意思表示初無容疑。」徵諸此2判例，債務人與債權人
      訂立另一消費借貸契約，以清償已欠之消費借貸契約，若
      雙方有使舊債務消滅之意思自非民法第320條所規定之新
      債清償，於新債務不履行時即不得再行請求舊債務之履行
      。執固「借新債以舊還」，並不必然等於民法第320條之
      新債舊償，本件訴外人於89年9月26日向上訴人借款後，
      因上訴人之撥款，87年5月之借款即因清償而消滅，本件
      不適用民法第320條新債舊償規定昭然若揭。
三、證據：援用原審及發回前本院前審之立證方法。
乙、被上訴人方面：
一、聲明：（一）上訴駁回。（二）第一、二、三審訴訟費用均
    由上訴人負擔。
二、陳述：除與原判決及發回前本院判決記載相同者外，補稱略
    以：
（一）被上訴人於86年12月26日受權利質權設定之通知時，對於
      凱建公司有無已可供抵銷之債權存在：
    1.按，「因清償債務而對於債權人負擔新債務者，除當事人
      另有意思表示外，若新債務不履行時，其舊債務仍不消滅
      。」（民法第320條參照），此即學說所稱間接給付，亦
      稱為「新債清償」或「新債折舊」，乃因清償舊債務，而
      負擔新債務，並因新債務之履行，而使舊債務消滅之契約
      ，申言之，在新債務履行以前，與舊債務兩相併存，惟債
      權人不能擇一請求，而必須先就新債務請求履行，倘新債
      務不能履行，或無效或撤銷時，始能就舊債務請求履行。
      就此徵諸最高法院46年台上字第2018號判例意旨：「上訴
      人以訴外人某甲所簽發之支票2紙交與被上訴人，為其清
      償租金之方法，並非該訴外人與債權人或債務人間，有何
      訂立承擔債務之契約，上開支票既不能兌現，則其租金債
      務自難謂已消滅。」即明。
    2.查，凱建公司於85年5月14日向被上訴人借款750萬元約定
      於86年5月14日償還，嗣於86年6月2日再向被上訴人借款
      750萬元約定於87年5月14日償還，87年5月14日再向被上
      訴人借款750萬元約定88年5月14日償還，88年6月28日簽
      立借款展期約定書，將上開借款原清償期88年5月14日展
      期至89年5月14日。另於89年9月26日再向被上訴人借款75
      0萬元，借款期間自89年9月26日起至104年9月26日止。凱
      建公司之前開借款均係以借新還舊（即新債清償）或展期
      之方式，持續向被上訴人借用750萬元，此有授信申請書3
      紙、借據4紙、展期約定書1紙、放款撥款傳票及轉帳收入
      傳票等在卷可參。今凱建公司於89年9月26日之新借款債
      務未清償，足見85年5月14日、86年6月2日之舊借款債務
      仍未消滅，亦即被上訴人於86年12月26日受權利質權設定
      之通知時，對於凱建公司之債權已存在。
（二）被上訴人之行使抵銷權是否合法：
    1.按2人互負債務，而其給付種類相同，並均屆清償期者，
      各得以其債務，與他方之債務，互為抵銷，民法第334條
      定有明文。又債務人於受債權讓與通知時，對於讓與人有
      債權者，如其債權之清償期，先於所讓與之債權，或同時
      屆至者，債務人得對於受讓人主張抵銷，民法第299條第2
      項亦著有規定。此項規定，依同法第902條規定，對於權
      利質權之設定，仍有其準用。是為質權標的物之債權，其
      債務人於受質權設定之通知時，對於出質人有債權，如其
      債權之清償期，先於為質權標的物之債權，或同時屆至者
      ，債務人自得於同額內主張抵銷（最高法院88年度台上字
      第699號判決意旨參照）。亦即，權利質權之設定，除有
      特別規定外，應依關於權利讓與之規定為之，此為質權設
      定之通則，對債權質權自有其適用。反之，為質權標的物
      之債權，其債務人受質權設定之通知時，對於出質人雖有
      債權，如其債權之清償期，並非先於為質權標的物之債權
      ，或同時屆至者，債務人自無權於同額抵銷。
    2.查，系爭金額1544萬元之定期存單，其存款期間於89年12
      月30日到期。凱建公司於89年9月26日之借款債務，自89
      年12月26日即未依約清償本息，已喪失期限利益，其清償
      期先於存單到期日，參照前開判決之意旨，被上訴人就凱
      建公司積欠之4,866,455元債務，與其存於被上訴人處之
      定期存款中之部分存款主張抵銷，顯無違法。
三、證據：援用原審及發回前本院前審之立證方法。
    理  由
一、本件上訴人起訴主張：訴外人凱建公司為擔保其承包上訴人
    之「綠島南寮漁港交通船專用港擴建工程」，而於86年12月
    26日提供其設在被上訴人存款帳戶合計3,860萬元之定期存
    單5張，設定權利質權予上訴人充當履約保證金，於訴外人
    凱建公司完成該工程之85%時，上訴人依約退還其中4張定期
    存單之保證金，尚保留系爭金額1,544萬元之定期存單1紙。
    嗣於89年12月間訴外人凱建公司因財務困難而全面停工，而
    其工程保證人即第三人義明公司亦無法繼續施工，經上訴人
    於90年12月18日通知訴外人凱建公司及義明公司而解除上開
    工程契約。上訴人核算訴外人凱建公司因違約逾越原定完工
    期限，應負賠償金額為113,820,331元，訴外人凱建公司同
    意上訴人就系爭定期存單行使權利質權。其中被上訴人已於
    92年6月6日將系爭定存單中之10,941,530元匯至上訴人於臺
    灣銀行臺東分行之帳戶，但仍有4,498,470元未為給付。惟
    上訴人於91年1月24日向被上訴人行使權利質權時，被上訴
    人竟以訴外人凱建公司另積欠伊之借款債務主張與上開伊應
    償還訴外人凱建公司之系爭定期存款債務，互相抵銷為由拒
    絕付款等語（上訴人原請求金額為7,865,008元及其法定遲
    延利息，原審判決其全部敗訴，上訴人僅就其中4,498,470
    元及其法定遲延利息上訴，合先敘明）。
二、被上訴人則以：訴外人凱建公司於85年5月14日向被上訴人
    借款750萬元，並分別於86年6月2日、87年5月14日、88年6
    月28日及89年9月26日辦理借款之展期作業，而訴外人凱建
    公司自89年12月26日起未依約清償借款利息，經被上訴人求
    償後，訴外人凱建公司尚積欠4,866,455元，及自91年9月19
    日起至清償日止，按週年利率8.5%計算之利息，暨按上開利
    率20%計算之違約金，被上訴人乃以系爭定期存單之存款債
    務與訴外人凱建公司之借款債務主張抵銷，則上訴人之權利
    質權標的物已不存在等語，資為抗辯。
三、查上訴人主張，訴外人凱建公司為擔保其承包上訴人「綠島
    南寮漁港交通船專用港擴建工程」，而於86年12月26日提供
    定期存單5張，設定權利質權予上訴人充當履約保證金，經
    訴外人凱建公司完成該工程之85%時，上訴人依約退還其中
    四張定期存單之保證金，尚保留系爭金額1,544萬元之定期
    存單1紙，嗣於89年12月間訴外人凱建公司因財務困難而全
    面停工，上訴人依法於90年12月18日解除契約，經核算後訴
    外人凱建公司因違約逾越原定完工期限，應負賠償金額為11
    3,820,331元，訴外人凱建公司同意上訴人就系爭定期存單
    行使權利質權，惟上訴人於91年1月24日向被上訴人行使權
    利質權時，遭被上訴人以系爭定期存單之存款債務已與訴外
    人凱建公司之借款債務抵銷為由拒絕付款，於原審訴訟進行
    中兩造就就系爭定期存單中之10,941,530元部分不爭執，上
    訴人已於92年6月6日將該10,941,530元匯交被上訴人收受無
    誤，僅餘4,498,470元為兩造訴訟部分等事實，業據上訴人
    提出工程合約書、定期存款單、履約協議書、同意書、實行
    質權通知書、臺東縣政府91年1月18日、3月13日府農漁字第
    0910007873、0910007443號函各1件為證（見原審卷第6至35
    頁），且為被上訴人所不爭執，自堪信為真實。惟上訴人主
    張其已向被上訴人行使系爭定期存單之權利質權，請求被上
    訴人給付如上訴聲明之金額，被上訴人則主張抵銷，認上訴
    人已無權請求並以前揭情詞置辯。是本件應審究者為：訴外
    人凱建公司89年9月26日借款750萬元，與85年5月14日借款7
    50萬元，兩者間是否為新債清償關係？被上訴人以訴外人凱
    建公司另積欠伊之借款債務主張與上訴人本件請求，互相抵
    銷，是否為可採？茲詳敘如下：
（一）按二人互負債務，而其給付種類相同，並均屆清償期者，
      各得以其債務，與他方之債務，互為抵銷，民法第334條
      定有明文。又債務人於受債權讓與通知時，對於讓與人有
      債權者，如其債權之清償期，先於所讓與之債權，或同時
      屆至者，債務人得對於受讓人主張抵銷，民法第299條第2
      項亦著有規定。此項規定，依同法第902條規定，對於權
      利質權之設定，仍有其準用。是為質權標的物之債權，其
      債務人於受質權設定之通知時，對於出質人有債權，如其
      債權之清償期，先於為質權標的物之債權，或同時屆至者
      ，債務人自得於同額內主張抵銷（最高法院88年度台上字
      第699號判決意旨參照）。亦即，權利質權之設定，除有
      特別規定外，應依關於權利讓與之規定為之，此為質權設
      定之通則，對債權質權自有其適用。
（二）查凱建公司於85年5月14日向被上訴人借款750萬元，嗣分
      別於86年6月2日、87年5月14日、88年6月28日及89年9月
      26日辦理借款之展期作業，有授信申請書3紙、借據4紙、
      展期約定書1紙、放款撥款傳票5紙、放款收入傳票5紙在
      卷可參（見原審卷第49至56頁、本院前審卷第54至58頁）
      ，且觀之上開借據及展期約定書所載之借款，除89年9月
      26日借款借據未填出放日期外，其初放日期均為85年5月
      14日（見原審卷第52至55頁），又被上訴人於本審提出訴
      外人凱見公司自85年迄89年面額均為750萬元之借據共五
      張，觀諸被上訴人迄今仍執有訴外人凱建公司所立前後五
      年銜接之借據，足認訴外人凱建公司於89年9月26日與被
      上訴人所簽訂，借款本金750萬元、借款期間自89年9月26
      日起至104年9月26日之借據，應係借新債還舊債，即凱建
      公司為償還伊於85年5月14日向被上訴人借款750萬元而簽
      訂，應堪認定。
（三）按「因清償債務而對於債權人負擔新債務者，除當事人另
      有意思表示外，若新債務不履行時，其舊債仍不消滅」，
      民法第320條定有明文。經查，依被上訴人與訴外人凱建
      公司簽訂上開借款之授信約定書第6條第1款約定：「立約
      人（即凱建公司）對貴行（即被上訴人）所負之債務，如
      有任何一宗債務不依約付息時，經貴行通知或催告後，貴
      行得減少對立約人之授信額度或縮短借款期限，或視為全
      部到期」，有授信約定書1紙在卷可按（見原審90年度促
      字第8593號卷第5頁背面），而訴外人凱建公司上開借款
      自89年11月26日起，即未按期支付利息，依上開授信約定
      書之約定，應視為訴外人凱建公司之全部借款均屆清償期
      ，經被上訴人求償後，訴外人凱建公司尚積欠4,866,455
      元，及自91年9月19日起至清償日止，按週年利率8.5%計
      算之利息，暨按上開利率20%計算之違約金，此項事實業
      經被上訴人提出原審法院90年度執字第15534號強制執行
      事件之分配表及債權憑證為證（見原審卷第57至58頁），
      亦經原審依職權調取原審90年執字第15534號民事執行案
      卷查閱屬實。是被上訴人辯稱伊對訴外人凱建公司仍有借
      款本金4,866,455元，及自91年9月19日起至清償日止，按
      週年利率8.5%計算之利息，暨按上開利率20%計算之違約
      金等金額之債權，應值採信。
（四）系爭定期存單之存款期間為86年12月26日起至89年12月30
      日止，有系爭定期存單影本1紙在卷可稽（見原審卷第24
      頁）。又本件被上訴人係於86年12月26日受系爭定期存單
      權利質權設定之通知，而被上訴人早於85年5月14日即對
      出質人即訴外人凱建公司取得750萬元之借款債權，嗣訴
      外人凱建公司上開借款於89年11月26日因喪失期限利益而
      視為全部到期，業如前述，是被上訴人於受系爭定期存單
      權利質權設定之通知時，雖對訴外人凱建公司有借款債權
      ，然因未至清償期，而無從於受通知時為抵銷，惟伊對訴
      外人凱建公司之借款債權事後既已到期，而其清償期且先
      為設定權利質權標的物之系爭定期存單之到期日即86年12
      月30日屆至，則揆之前揭說明，被上訴人自得以伊對訴外
      人凱建公司之借款債權，於借款本金4,866,455元，及自
      91年9月19日起至清償日止，按週年利率8.5%計算之利息
      ，暨按上開利率20%計算之違約金等之額度內，與訴外人
      凱建公司出質予被上訴人之系爭定期存單抵銷，而被上訴
      人亦於91年5月16日以（91）南銀總營字第0197號函（見
      原審卷第100頁），通知上訴人就系爭定期存單行使抵銷
      權，表示用以抵扣訴外人凱建公司之上開欠款，自無不合
      。準此，被上訴人所為之抵銷，既係合法有效，則被上訴
      人抗辯上訴人之權利質權業因標的物之清償而不存在，即
      屬可採。
四、綜上所述，上訴人據以為實行權利質權之系爭定期存單之存
    款，既經被上訴人以伊對出質人即訴外人凱建公司之借款債
    權抵銷，且該抵銷行為合法有效，是該權利質權標的物已不
    存在。從而，上訴人請求被上訴人給付4,498,470元及法定
    遲延利息云云，於法即屬無據，應予駁回。其假執行之聲請
    亦失所附麗，應併予駁回。原審為上訴人敗訴之判決，及駁
    回其假執行之聲請，並無不合。上訴意旨指摘原判決不當，
    求予廢棄改判，為無理由，應予駁回。
五、本件待證事實已臻明確，兩造其餘攻擊防禦方法及舉證，對
    判決之結果已不生影響，爰不一一詳為審酌，附此敘明。
六、據上論結，本件上訴為無理由，依民事訴訟法第449條第1項
    、第78條，判決如主文。
中　　華　　民　　國　　94　　年　　10 　 月　　 4　　日
　　　　　　　　　民事第一庭　審判長法　官  王惠一
　　　　　　　　　　　　　　　      法　官  林永茂
　　　　　　　　　　　　　　　      法　官  蘇重信
上為正本係照原本作成。
如對本判決上訴，須於判決送達後20日內向本院提出上訴狀，未
表明上訴理由者，應於上訴後20日內，向本院提出理由書（須附
繕本）。
中　　華　　民　　國　　94　　年　　10 　 月　　 4　　日
                                    書記官  黃文生
                                                J
